臺灣臺北地方法院民事判決
109年度重訴字第1064號
原      告  張淑華  
訴訟代理人  方志偉律師
            楊金順律師
被      告  陳龍水  
訴訟代理人  林淑惠律師
上列當事人間返還價金等事件，本院於民國110年10月27日言詞
辯論終結，判決如下：
    主  文
原告之訴及假執行之聲請均駁回。
訴訟費用由原告負擔。
    事實及理由
一、原告主張：兩造於民國104年12月15日簽訂土地買賣契約書
    （下稱系爭契約），由伊以新臺幣（下同）2億4,161萬2,80
    0元價金向被告購買臺北市信義區吳興段三小段153、153-1
    至153-4、865、865-1至865-16地號等22筆土地（下均逕稱
    地號，並合稱系爭土地）。於伊給付價款4,540萬元後，因
    系爭土地存有第三人無權占用情形，兩造乃同意於該占用狀
    況排除後再為後續履約。詎伊近日查知被告已將系爭土地中
    153地號分割出153-8地號且移轉登記予他人，經伊催告後被
    告仍拒絕履約，已屬債務不履行，伊自得依民法第226條、
    第256條規定解除契約，並依民法第259條第1款規定請求返
    還已付價款4,540萬元。又被告不履行契約所定移轉土地義
    務，伊另得依系爭契約第10條第2項約定請求被告賠償與已
    給付價款同額之違約罰金即4,540萬元。為此依上開規定及
    契約約定，求為命被告給付9,080萬元及其中4,540萬元自10
    5年8月6日起、另4,540萬元自起訴狀繕本送達翌日起，均至
    清償日止法定遲延利息之判決，並陳明願供擔保請求宣告假
    執行。　　
二、被告則以：兩造就系爭契約約定逐步履約，原告給付第1次
    款1,000萬元、第2次款1,000萬元、第3次款3,000萬元，及
    尾款3億5,959萬0,400元，伊則於收受第3次款後移轉系爭土
    地中865-7至865-9，及865-11至865-13地號等6筆土地（下
    稱865-7等6筆土地）。詎原告僅給付第1、2次款，未依期限
    給付第3次款，其第3次款僅給付1,470萬元及簽發交付面額
    各30萬元、500萬元及1,000萬元支票。兩造乃於105年7月27
    日簽訂土地先行移轉同意書（下稱系爭同意書），協議865-
    7至865-9及865-11地號等4筆土地（下稱865-7等4筆土地）
    可先行辦理產權移轉登記，865-12、865-13地號等2筆土地
    （下稱865-12等2筆土地）則待前揭面額1,000萬元支票兌現
    後再為移轉登記，兩造並約定若原告所簽發之上開3紙支票
    無法兌現，即視為原告違約。伊已依系爭同意書辦理865-7
    等4筆土地之移轉登記，原告簽發之上開支票則僅兌現其中
    面額30萬元之支票，其餘2紙支票則均未兌現，且亦無原告
    所稱另交付1,040萬元價金之情事。伊業已履行契約所定之
    義務，並無債務不履行情事。且本件原告未依約給付買賣價
    金，已屬違約，經伊催告仍未履行，伊業已口頭對原告為解
    除契約之意思表示，系爭契約既經解除，則伊將153地號分
    割出153-8地號出售予他人，自無違約可言。原告以伊違約
    為由主張解除契約及請求返還價款、賠償違約金，均屬無據
    等語，資為抗辯。並陳明如受不利判決，願供擔保請准免為
    假執行。
三、查兩造於104年12月15日簽訂系爭契約，約由原告向被告購
    買系爭土地，約定原告分4次給付價款，被告則於原告給付
    第1、2、3次款合計5,000萬元後，先辦理865-7等6筆土地之
    移轉登記；及履約期間因原告未按期付款，兩造另簽訂系爭
    同意書，約定被告可先行移轉865-7等4筆土地，至865-12等
    2筆土地則待原告為第3次款簽發之面額1,000萬元支票兌現
    後移轉登記；暨原告已給付價款3,500萬元（即第1次款1,00
    0萬元、第2次款1,000萬元，及第3次款部分先給付1,470萬
    元、再兌現面額30萬元支票），被告亦已辦畢865-7等4筆土
    地之移轉登記等情，均為兩造所不爭，上開事實足資認定。
四、至於原告主張其共給付價金4,540萬元（兩造不爭執之3,500
    萬元，及被告同意轉付謝登平之1,040萬元），惟被告將153
    地號分割出153-8地號且移轉登記予他人，已屬債務不履行
    ，原告得依民法第226條、第256條規定解除契約，依民法第
    259條第1款規定請求被告返還已付價款4,540萬元，並得依
    系爭契約第10條第2項約定請求被告賠償與已付價款同額之
    違約罰金等情，則為被告所否認，並以前揭情詞置辯。經查
    ：
　㈠按債權人於因可歸責於債務人之事由，致給付不能之情形，
    得解除其契約，為民法第256條所明定。是債權人依民法第2
    56條規定解除契約，乃以可歸責債務人之事由致給付不能為
    要件。而所謂給付不能，乃以債權人得向債務人為請求，債
    務人有應其請求而為履行之義務為前提，故若債務人對債權
    人得拒絕並已拒絕給付，即不發生給付不能之問題。又兩造
    於系爭契約第10條第2項約定「賣方如不履行契約所定各項
    義務者，即爲賣方違约，買方得限期催告履行，逾期仍不履
    行即得予解除契約，賣方應將所收價款退還外，並應同時賠
    償與已收價款同額之違約罰金，同時買方亦應將笫3次款約
    定先行過戶買方之編號13-15及編號17-19等6筆土地，返還
    移轉賣方」等語（本院卷第25頁）。依該約款，須賣方不履
    行契約所定之義務時，買方始取得限期催告履行，及於賣方
    經催告仍未履行時解除契約之權利。
　㈡兩造簽訂系爭契約，由原告向被告購買系爭土地，是被告所
    負之契約義務，乃出賣人移轉系爭土地之義務。又查，兩造
    於系爭契約第4條定有買賣雙方之履行條件，即原告就契約
    價金分4次給付，被告則於原告給付第1次款1,000萬元、第2
    次款1,000萬元，及第3次款3,000萬元後，先辦理865-7等6
    筆土地之移轉登記，於尾款給付再辦理其他土地之移轉登記
    ；惟履約期間因原告未按期付款，就第3次款僅支付1,470萬
    元，餘款則以簽發面額各30萬元、500萬元、1,000萬元支票
    之方式支付，兩造乃針對第3次付款及所對應之產權移轉登
    記事宜，另以系爭同意書約定被告可先行移轉865-7等4筆土
    地，至865-12等2筆土地則待前揭面額1,000萬元支票兌現後
    方為移轉登記等情，為兩造所不爭，且有原告提出之系爭契
    約書、系爭同意書及支票影本可佐（本院卷第19至33頁）。
    被告抗辯其已辦畢865-7等4筆土地移轉登記乙情，亦據提出
    865-7等4筆土地之土地所有權狀為憑（本院卷第119至127頁
    ），且未據原告爭執，可資採信。應認被告已依兩造約定之
    履約方式，先履行移轉865-7等4筆土地之契約義務，在原告
    履行第3次款之給付義務前，被告並無移轉其他土地之契約
    義務甚明。
　㈢原告雖主張其共給付價款4,540萬元，除兩造不爭執之3,500
    萬元價金（即第1次款1,000萬元、第2次款1,000萬元，及第
    3次款部分先給付1,470萬元、再兌現面額30萬元支票）外，
    另經被告同意轉付1,040萬元價金予謝登平云云，並以收據1
    紙及證人陳振輝之證詞為證，然為被告所否認。經查，上開
    收據內容雖記載「本人謝登平…104年12月起至105年12月底
    共收到臺北市○○區○○○○段地號153、153-5、153-6、153-7土
    地款，含本日新臺幣肆拾萬元正，加總共計新臺幣壹仟零肆
    拾萬元正」等語（本院卷第57頁），惟該收據之形式真正為
    被告所否認。至原告所舉證人陳振輝固證稱：當初是謝登平
    介紹系爭土地給伊，他說是借名登記在被告名下，伊沒有那
    麼多資金，朋友介紹原告幫忙買。簽約時謝登平說他拿1,00
    0萬元，伊回覆分300萬元、300萬元、400萬元給付。被告知
    道伊在簽約當天簽發面額300萬元支票交給謝登平，之後伊
    再簽發面額300萬元、400萬元支票交給謝登平，後又給付謝
    登平40萬元現金，謝登平簽立上開收據時伊在場等語（本院
    卷第172、174至175頁）。然查，該證人所稱：簽約當天除
    原告匯付1,000萬元給被告外，伊當場開立面額300萬元支票
    給謝登平，該300萬元是訂金，簽約時該300萬元並未由謝登
    平或被告簽收等語（本院卷第175、177頁），與原告主張：
    給謝登平之款項係由伊給付，交付時被告並不在場等情互有
    不符（本院卷第152頁）。且系爭契約約定價款共分4次給付
    ，並無訂金約定等情，有系爭契約書可稽（本院卷第21頁）
    ，證人陳振輝證稱其在簽約時另給付300萬元作為訂金云云
    ，亦未合於兩造契約條件。佐以300萬元並非小數，倘兩造
    合意將該款項作為價金之一部，當有相關憑據可佐，證人陳
    振輝證稱該筆款項未經被告或謝登平於簽約時簽收等情，亦
    難謂合於一般價款給付之交易常態。依前所述，證人陳振輝
    所為證詞與原告主張相左，亦與兩造約定之契約條件及一般
    交易常情不符，佐以該證人自承係其自身欲購買系爭土地，
    僅因資金不足而找原告協助等情（本院卷第172頁），其就
    系爭契約之履行亦具利害關係，難期其證言客觀中立，其所
    為證詞自難遽信，不足為有利於原告之認定。況查，兩造因
    原告未按期給付第3次款而另簽訂系爭同意書，已如前述，
    系爭同意書業已載明原告付款情形為「買方支付第3次款之
    情形，除前已支付賣方現金新臺幣1,470萬元外，另亦於105
    年7月26日交付賣方支票3紙，面額分別為新臺幣30萬元、50
    0萬元及1,000萬元」等語（本院卷第31頁），無何關於原告
    曾給付其他價款之記載，益徵原告主張其尚另給付1,040萬
    元價款云云，與客觀事實不符，要難採信。
　㈣綜上，被告已依約先履行移轉865-7等4筆土地之契約義務，
    在原告針對第3次款簽發之面額1,000萬元支票兌付前，被告
    無移轉其他土地之契約義務。被告抗辯該面額1,000萬元支
    票並未兌現乙情，為原告所不爭，原告既未兌付上開支票並
    完成第3次款之給付義務，被告對原告即尚不負繼續履行契
    約即移轉其他土地之契約義務，原告以可歸責被告事由致給
    付不能為由，依民法第256條規定解除契約及依民法第259條
    第1款規定請求返還價金，要屬無據。又被告對原告尚不負
    移轉其他土地之契約義務，自不該當於系爭契約第10條第2
    項「賣方如不履行契約所定各項義務者，即爲賣方違约」之
    要件，原告依該約款請求被告賠償違約金，亦難認有據。從
    而，原告依民法第259條第1款規定請求被告返還價金，及依
    系爭契約第10條第2項約定請求被告賠償違約金，均非屬正
    當，不應准許。
五、綜上所述，原告請求被告返還已付價款4,540萬元及賠償同
    額之違約金，均無理由，應予駁回。原告之訴既經駁回，其
    假執行之聲請即失所依附，應併予駁回。又本件事證已臻明
    確，兩造其餘攻擊防禦方法及未經援用之證據，經審酌後核
    與判決結果不生影響，爰不一一論述，附此敘明。　　
六、訴訟費用負擔之依據：民事訴訟法第78條。 
中　　華　　民　　國　　110 　年　　11　　月　　19　　日
                  民事第八庭  法　官　鄧晴馨
以上正本係照原本作成。
如對本判決上訴，須於判決送達後20日內向本院提出上訴狀。如
委任律師提起上訴者，應一併繳納上訴審裁判費。
中　　華　　民　　國　　110 　年　　11　　月　　19　　日
                              書記官  林鈞婷